ACORDAO-COMPLETO-2515309

ACÓRDÃO 2939/2021 ATA 48/2021 - PLENÁRIO

VISTOS, relatados e discutidos estes autos de representação da empresa Carioca Solution Eireli - ME, com pedido de medida cautelar, referente a possíveis irregularidades ocorridas no Pregão Eletrônico 16/2021, promovido pela Brigada de Infantaria Paraquedista para contratação da prestação do serviço de apoio à realização do Concurso de Admissão à Escola de Sargentos das Armas, 
ACORDAM os Ministros do Tribunal de Contas da União, reunidos em reunião de Plenário, ante as razões expostas pelo Relator, em: 
9.1. conhecer da representação, satisfeitos os requisitos de admissibilidade constantes no art. 113, § 1º, da Lei 8.666/1993, c/c o art. 237, inciso VII e parágrafo único, do Regimento Interno/TCU, e no art. 103, § 1º, da Resolução - TCU 259/2014, para, no mérito, julgá-la improcedente; 
9.2. considerar o pedido de concessão de medida cautelar prejudicado pelo julgamento do mérito;
9.3. dar ciência à Brigada de Infantaria Paraquedista /MD e ao representante deste acórdão;
9.4. arquivar os presentes autos, nos termos do art. 250, I, c/c art. 169, V, do Regimento Interno deste Tribunal.

Representação referente a possíveis irregularidades ocorridas em pregão eletrônico para contratação da prestação do serviço de apoio à realização do Concurso de Admissão à Escola de Sargentos das Armas.

Comando da Brigada de Infantaria Pára -Quedista.

3. Interessados/Responsáveis: não há.

13.1. Ministros presentes: Bruno Dantas (na Presidência), Walton Alencar Rodrigues (Relator), Benjamin Zymler, Augusto Nardes, Aroldo Cedraz, Raimundo Carreiro, Vital do Rêgo e Jorge Oliveira.
13.2. Ministros-Substitutos presentes: Augusto Sherman Cavalcanti, Marcos Bemquerer Costa e Weder de Oliveira.

WALTON ALENCAR RODRIGUES

Adoto, como relatório, a instrução à peça 31, com os devidos ajustes de forma, que contou com a anuência dos dirigentes da unidade instrutora (peça 32) .
Trata-se de representação, com pedido de medida cautelar, sobre possíveis irregularidades ocorridas no Pregão Eletrônico 16/2021, promovido pela Brigada de Infantaria Paraquedista para contratação da prestação do serviço de realização do Concurso de Admissão à Escola de Sargentos das Armas, dentro da cidade do Rio de Janeiro.
O aludido concurso se destina ao ingresso de concursandos inscritos para seleção de ampla concorrência a candidatos para os Cursos de Formação e Graduação de Sargentos (CFGS) das Áreas Geral, de Músico e de Saúde. 
Esse concurso será realizado em âmbito nacional, abrangendo 42 cidades, conforme consta da publicação no DOU à peça 27, p. 37-39. 
Em consulta ao Portal Compras Governamentais (Comprasnet) , verificou-se que o certame foi homologado em 30/8/2021 e o objeto adjudicado à licitante JC Comunicação e Eventos Ltda., no valor total de R$ 868.608,00, conforme consta do Termo de Homologação (peça 26, p. 1) .
O representante alega, em resumo, que: 
	a) sua proposta foi desclassificada irregularmente pelo fato de, apesar de o contrato social não especificar atividade econômica compatível com o objeto da licitação, ter apresentado atestados de capacidade compatível com o objeto licitado (peças 20-22) ;
	b) os quatro recursos administrativos apresentados contra a desclassificação de sua proposta foram julgados improcedentes pelo pregoeiro e ratificados pela autoridade competente, afastando a proposta mais vantajosa para a Administração;
	c) foram realizadas alterações no contrato social da representante objetivando adequá-lo ao objeto da licitação em tela, conforme consta das peças 1, p. 13 e 2, p. 4 e 6, que foi, posteriormente, enviando ao pregoeiro, juntamente com cópia da Certidão Simplificada constante do Sistema Nacional de Registro de Empresas Mercantis - Sinrem, contendo as descrições de suas atividades econômicas.
Assim, após essas alegações, requer que seja:
	a) adotada medida cautelar, objetivando impedir a emissão de nota de empenho, liquidação e ordem de pagamento referente ao Pregão Eletrônico 16/2021;
	b) anulada a habilitação da empresa JC Comunicação e Eventos Ltda. e determinada a adoção de medidas que visem a seleção da proposta mais vantajosa;
	c) declarado irregular as diligências e o julgamento do Pregão Eletrônico 16/2021, diante a violação do inciso IV do art. 43, do inciso II e § 3º do art. 48, todos da Lei 8.666/1993;
	d) aplicada multa administrativa ao Sr. Alexandre Ricardo Santos de Quadros (autoridade homologadora) e ao Sr. André Luís Oliveira dos Santos (pregoeiro) , por contrariarem os regramentos aplicáveis na condução do certame e desprestígio à proposta mais vantajosa;
e) definido como destinatário de eventuais notificações, como procurador da autora, Clemon Lopes Campos Junior, OAB/DF nº 51.731.
Presentes todos os requisitos de admissibilidade constantes no art. 113, § 1º, da Lei 8.666/1993, c/c o art. 237, inciso VII e parágrafo único, do Regimento Interno/TCU, e no art. 103, § 1º, da Resolução - TCU 259/2014, a representação deve ser conhecida.
Verificou-se que o certame foi homologado e o objeto adjudicado à licitante vencedora em 30/8/2021 (peça 26, p. 1) . Entende-se, portanto, que pode estar configurado o pressuposto do perigo da demora em razão de não haver informação, no referido sistema, sobre o contrato celebrado com a empresa vencedora. 
Além disso, cumpre ressaltar que o item 16.2 do edital, à peça 3, p. 127, prevê que o adjudicatário terá o prazo de cinco dias, contados a partir da data de sua convocação, para assinar o termo de contrato ou aceitar instrumento equivalente.
Cabe destacar que em relação ao argumento no sentido de que sua proposta foi desclassificada irregularmente, segundo interpretação do autor quanto aos Acórdão 571/2006-TCU-Segunda Câmara, rel. E. Ministro Marcos Bemquerer e 466/2014/TCU-1ª Câmara, rel. E. Ministro Benjamin Zymler (peça 1, p. 6) , o edital não exige que o contrato social contenha todas as atividades complementares à atividade principal. 
No entanto, deve-se mencionar que a proposta da representante foi desclassificada pelo fato de o contrato social não conter ramo de atividade compatível com o objeto do certame. Ou seja, apesar de os atestados apresentados pela representante demonstrarem que a empresa já executou prestação de serviço de promoção de eventos, não constam do contrato social atividade econômica principal ou secundária semelhante ou minimamente pertinente ao objeto licitado, ou seja promoção de apoio a concurso público, conforme descrito no item 9.11.2 do edital (peça 3, p. 13) :
 (...) 
9.11 Qualificação Técnica:
9.11.1 Comprovação de aptidão para a prestação dos serviços em características, quantidades e prazos compatíveis com o objeto desta licitação, ou com o item pertinente, mediante a apresentação de atestado (s) fornecido (s) por pessoas jurídicas de direito público ou privado.
9.11.2 Os atestados deverão referir-se a serviços prestados no âmbito de sua atividade econômica principal ou secundária especificadas no contrato social vigente;
 (...) 
As atividades econômicas descritas no contrato social da representante (peça 2, p. 4-6) e referenciadas na peça inicial, bem como nas Certidões Simplificadas do Sistema Nacional de Registro de Empresas Mercantis - Sinrem (peças 8 e 9) , são as seguintes, valendo destacar que a atividade econômica - código 82.30-0-01 - Serviços de organização de feiras, congressos, exposições e festas, não constava do contrato na época das diligências realizadas, tendo sido inseridas a posteriori:
	a) aluguel de palcos, coberturas e outras estruturas de uso temporário, exceto andaimes;
	b) serviços de alimentação para eventos e recepções;
	c) serviços de organizações de feiras, congressos, exposições e festas;
	c) aluguel de equipamentos recreativos e esportivos;
	d) aluguel de palcos, coberturas e outras estruturas de uso temporários;
	e) serviços de alimentação para eventos e recepções;
	f) serviços de organizações de feiras, congressos, exposições e festas
Em relação ao fato de o atestado de capacidade técnica apresentado pela representante não se referir às atividades econômicas principal e secundárias descritas no contrato social, cabe destacar no Voto que conduziu o Acórdão 642/2014-TCU-Plenário, rel. E. Ministro Augusto Sherman:
 (...) 
45. Com relação à comprovação da qualificação técnica, [...], a Lei 8.666/1993 não traz exigência expressa condicionando a validade dos atestados à comprovação da adequação dos serviços prestados com as atividades previstas, à época, no contrato social das licitantes.
46. A despeito disso, defendo que os princípios constantes da Constituição Federal e da Lei 8.666/1993, de observância obrigatória nos procedimentos licitatórios, demandam forçosamente essa exigência.
47. O atestado não é apenas a demonstração de uma situação de fato, mas, necessariamente, a demonstração de uma situação fática que tenha ocorrido em conformidade com a lei e com o contrato social. Ambos são necessários, a circunstância fática e a conformidade legal. Se o atestado remete à prestação de serviços em desacordo com o contrato social da empresa e, portanto, em desacordo com a lei, conforme já disposto nos itens 33 a 39 acima, não podem ser considerados válidos para fins de comprovação perante a Administração.
 (...) .
49. Assim, ainda que essa exigência referente aos atestados não esteja expressamente prevista na Lei 8.666/1993, entendo que deva ser considerada implícita na norma e, preferencialmente, deva ser registrada de forma expressa nos editais de licitação.
 (...) 
Cumpre destacar que, considerando que compete à Administração Pública impor que o futuro contratado possua habilitação técnica para a realização do objeto pretendido nos termos do art. 27 e seguintes da Lei 8.666/93, e que esse entendimento consta do excerto do Voto citado acima, entende-se que a desclassificação da proposta da representante não transgrediu os princípios da vinculação ao instrumento convocatório e da isonomia, além de estar em consonância com a posição adotada pelo TCU no Acórdão 642/2014-TCU-Plenário. 
Nesse sentido, no presente caso, a questão é relevante, tendo em conta que se trata de concurso público que será realizado em âmbito nacional, na mesma data, em até 42 diferentes localidades, cujos riscos envolvidos devem ser minimizados pela administração contratante para obtenção da efetiva prestação do serviço contratado conforme requisitos mínimos de desempenho e qualidade previstos em edital.
Cabe mencionar ainda, conforme consta da decisão do pregoeiro, que foram realizadas diligências junto à representante para obtenção de esclarecimentos quanto às atividades econômicas constantes do contrato social: no entanto, conforme já relatado, verificou-se que não constavam à época, as atividades econômicas referentes ao código 82.30-0-01 - Serviços de organização de feiras, congressos, exposições e festas. 
Essas atividades foram incluídas no contrato social da representante, em 27/8/2021, conforme consta da peça 2, p. 2 (alteração do contrato social) , ou seja, em momento posterior às diligências, conforme descrito na decisão do pregoeiro à peça 15.
Cabe destacar que as atividades econômicas referentes ao código 82.30-0-01, constam do Sistema de Cadastramento Unificado de Fornecedores - Sicaf da licitante vencedora (peça 29) como atividade econômica principal constante do Cadastro Nacional de Pessoa Jurídica - CNPJ emitido em 20/1/2021 (peça 30) .  
Por fim, verifica-se, a partir dos registros constantes da ata da sessão de disputa de preços (peça 28) , que sete licitantes participaram apresentaram lances. O valor total estimado descrito no termo de referência é de R$ 1.242.290,40. O valor total homologado, conforme consta do termo de homologação, é de R$ 868.608,00 (peça 26) , o que representa uma diferença de 30% do valor estimado. Assim, constata-se que há indicação de aparente economia expressiva na licitação em tela.
Em resumo, no presente caso específico, vale reforçar, diante dos elementos constantes dos autos, que não há indícios de que os princípios do interesse público e da economicidade não tenham sido atendidos, reforçando a constatação de inexistência de elementos que indiquem prejuízo aos cofres públicos, favorecimento de licitante ou outra irregularidade apta a perfazer interesse público suficiente a ensejar a continuidade da atuação do TCU quanto ao suscitado.
Conclui-se, diante do exposto, que os elementos constantes dos autos permitem, desde já, a avaliação quanto ao mérito da presente representação como improcedente.
Esse é o relatório.

Clemon Lopes Campos Junior (51731/OAB-DF), representando Carioca Solution Eireli.

Não atuou.

SUMÁRIO: REPRESENTAÇÃO. PEDIDO DE MEDIDA CAUTELAR. POSSÍVEIS IRREGULARIDADES PREGÃO ELETRÔNICO 16/2021. BRIGADA DE INFANTARIA PARAQUEDISTA. CONTRATAÇÃO SERVIÇO DE APOIO A CONCURSO DE ADMISSÃO. ESCOLA DE SARGENTOS DAS ARMAS. CONHECER. IMPROCEDENTE. CIÊNCIA. ARQUIVAMENTO.

REPRESENTAÇÃO (REPR)

Secretaria de Controle Externo de Aquisições Logísticas (Selog).

Trata-se de representação da empresa Carioca Solution Eireli - ME, com pedido de medida cautelar, sobre possíveis irregularidades ocorridas no Pregão Eletrônico 16/2021, promovido pela Brigada de Infantaria Paraquedista para contratação da prestação do serviço de realização do Concurso de Admissão à Escola de Sargentos das Armas, dentro da cidade do Rio de Janeiro.
O certame prevê a realização de todos os serviços de apoio à promoção do concurso público para os Cursos de Formação e Graduação de Sargentos (CFGS) das Áreas Geral, de Músico e de Saúde. Concurso este que será realizado em âmbito nacional, abrangendo 42 cidades, conforme consta da publicação no DOU à peça 27, p. 37-39.
O representante alega, em apertada síntese, que sua proposta foi desclassificada pelo fato de o contrato social não especificar atividade econômica compatível com o objeto da licitação, apesar de ter apresentado atestado de capacidade técnica em consonância com o objeto do edital e que os quatro recursos administrativos impetrados pela representante terem sido julgados improcedentes pelo pregoeiro, mesmo após alterações no contrato social.
Com base nessas alegações, a representante requer que seja:
a) concedida medida cautelar, objetivando impedir a emissão de nota de empenho, liquidação e ordem de pagamento referente ao Pregão Eletrônico 16/202;
b) anulada a habilitação da empresa JC Comunicação e Eventos Ltda. e determinada a adoção de medidas que visem a seleção da proposta mais vantajosa;
c) declarado irregular as diligências e o julgamento do Pregão Eletrônico 16/2021, diante a violação do inciso IV do art. 43, do inciso II e § 3º do art. 48, todos da Lei 8.666/1993;
d) aplicada multa administrativa ao Sr. Alexandre Ricardo Santos de Quadros (autoridade homologadora) e ao Sr. André Luís Oliveira dos Santos (pregoeiro) , por contrariarem os regramentos aplicáveis na condução do certame e desprestígio à proposta mais vantajosa;
e) definido como destinatário de eventuais notificações, como procurador da autora, Clemon Lopes Campos Junior, OAB/DF nº 51.731.
A unidade instrutora, após avaliar as alegações e as informações trazidas aos autos pela representante, não identificou indícios de que os princípios do interesse público e da economicidade não tivessem sido atendidos, não identificando prejuízo aos cofres públicos, favorecimento de licitante ou outra irregularidade no feito.
Feito esse breve resumo, passo a decidir.
A representação deve ser conhecida por estarem presentes todos os requisitos de admissibilidade constantes no art. 113, § 1º, da Lei 8.666/1993, c/c o art. 237, inciso VII e parágrafo único, do Regimento Interno/TCU, e no art. 103, § 1º, da Resolução - TCU 259/2014.
Compete à Administração Pública impor que o futuro contratado possua habilitação técnica para a realização do objeto pretendido nos termos do art. 27 e seguintes da Lei 8.666/93. 
Nesse sentido, tendo em conta que se trata de concurso público que será realizado em âmbito nacional, na mesma data, em até 42 diferentes localidades, os riscos envolvidos devem ser minimizados pela administração contratante para obtenção da efetiva prestação do serviço contratado conforme requisitos mínimos de desempenho e qualidade previstos em edital.
Destaco, inicialmente, que apesar de constar a descrição 'evento' no objeto do edital do Pregão Eletrônico 16/2021, trata-se da realização dos serviços de apoio à promoção do concurso público de expressão nacional, e não um evento típico de organização de feiras, congressos, exposições e festas, como equivocadamente dá entender a descrição do objeto licitado apresentada na peça inicial pela representante.
Não deve prosperar por duas questões o argumento da representante no sentido de que sua proposta foi desclassificada irregularmente pelo fato de o contrato social não especificar atividade econômica compatível com o objeto da licitação, porquanto teria apresentado atestado de capacidade técnica em consonância com o objeto do edital.
A uma, porque existia dispositivo no edital que exigia da empresa a previsão em seu contrato social do objeto do certame:
conforme descrito no item 9.11.2 do edital (peça 3, p. 13) :
 (...) 
9.11 Qualificação Técnica:
9.11.1 Comprovação de aptidão para a prestação dos serviços em características, quantidades e prazos compatíveis com o objeto desta licitação, ou com o item pertinente, mediante a apresentação de atestado (s) fornecido (s) por pessoas jurídicas de direito público ou privado.
9.11.2 Os atestados deverão referir-se a serviços prestados no âmbito de sua atividade econômica principal ou secundária especificadas no contrato social vigente;
 (...) 
A proposta da representante foi desclassificada pelo fato de o contrato social não conter ramo de atividade compatível com o objeto do certame. Assim, apesar de os atestados apresentados pela representante demonstrarem que a empresa já executou prestação de serviço de promoção de eventos, não constam do contrato social atividade econômica principal ou secundária semelhante ou minimamente pertinente ao objeto licitado. 
As atividades econômicas descritas no contrato social da representante (peça 2, p. 4-6) , bem como nas Certidões Simplificadas do Sistema Nacional de Registro de Empresas Mercantis - Sinrem (peças 8 e 9) , são as seguintes:
	a) aluguel de palcos, coberturas e outras estruturas de uso temporário, exceto andaimes;
	b) serviços de alimentação para eventos e recepções;
	c) serviços de organizações de feiras, congressos, exposições e festas;
	c) aluguel de equipamentos recreativos e esportivos;
	d) aluguel de palcos, coberturas e outras estruturas de uso temporários;
	e) serviços de alimentação para eventos e recepções;
	f) serviços de organizações de feiras, congressos, exposições e festas
Conforme consta dos autos, o pregoeiro realizou diligências junto à representante para obtenção de esclarecimentos quanto às atividades econômicas constantes do contrato social. No entanto, verificou-se que não constavam à época, as atividades econômicas referentes ao código 82.30-0-01 - Serviços de organização de feiras, congressos, exposições e festas. 
Essas atividades foram incluídas no contrato social da representante, em 27/8/2021, conforme consta da peça 2, p. 2, ou seja, em momento posterior às diligências, conforme descrito na decisão do pregoeiro à peça 15.
A duas, em relação ao fato de o atestado de capacidade técnica apresentado pela representante não se referir às atividades econômicas principal ou secundárias descritas no contrato social, cabe destacar no Voto que conduziu o Acórdão 642/2014-TCU-Plenário, rel. E. Ministro Augusto Sherman:
 (...) 
45. Com relação à comprovação da qualificação técnica, [...], a Lei 8.666/1993 não traz exigência expressa condicionando a validade dos atestados à comprovação da adequação dos serviços prestados com as atividades previstas, à época, no contrato social das licitantes.
46. A despeito disso, defendo que os princípios constantes da Constituição Federal e da Lei 8.666/1993, de observância obrigatória nos procedimentos licitatórios, demandam forçosamente essa exigência.
47. O atestado não é apenas a demonstração de uma situação de fato, mas, necessariamente, a demonstração de uma situação fática que tenha ocorrido em conformidade com a lei e com o contrato social. Ambos são necessários, a circunstância fática e a conformidade legal. Se o atestado remete à prestação de serviços em desacordo com o contrato social da empresa e, portanto, em desacordo com a lei, conforme já disposto nos itens 33 a 39 acima, não podem ser considerados válidos para fins de comprovação perante a Administração.
 (...) .
49. Assim, ainda que essa exigência referente aos atestados não esteja expressamente prevista na Lei 8.666/1993, entendo que deva ser considerada implícita na norma e, preferencialmente, deva ser registrada de forma expressa nos editais de licitação.
 (...) 
Portanto, mesmo que o atestado remeta à prestação de serviços semelhantes ao objeto do certame, existe uma desconformidade legal pelo fato de não estarem sendo previstos nas atividades primárias e nem secundárias do contrato social.
Além disso, no presente feito a falha identificada não se refere à falta de detalhamento, mas sim à total ausência de previsão do serviço prestado em seu contrato social, não se enquadrando portanto, nas diretrizes dos Acórdão 571/2006-TCU-Segunda Câmara, rel. E. Marcos Bemquerer e 466/2014/TCU-1ª Câmara, rel. E. Ministro Benjamin Zymler.
Destaco que o fato de não ter havido qualquer objeção da contratante que emitiu o referido atestado acerca da ausência de atividade econômica principal e secundária atinente à prestação de serviço não o habilita a aceitação dessa condição no caso presente, ou seja, a aceitação desse atestado.
Entendo que a desclassificação da proposta da representante não transgrediu os princípios da vinculação ao instrumento convocatório e da isonomia, além de estar em consonância com a posição adotada pelo TCU no Acórdão 642/2014-TCU-Plenário. 
Além disso, ao verificar, a partir dos registros constantes da ata da sessão de disputa de preços (peça 28) , que sete licitantes apresentaram lances e que houve uma diferença de 30% entre o valor estimado no termo de referência e o valor homologado, não vislumbro riscos referentes à baixa competitividade e prejuízo ao Erário.
Registro, ainda, que as atividades econômicas referentes ao código 82.30-0-01, constam do Sistema de Cadastramento Unificado de Fornecedores - Sicaf da licitante vencedora (peça 29) como atividade econômica principal constante do Cadastro Nacional de Pessoa Jurídica - CNPJ emitido em 20/1/2021 (peça 30) .  
Concluo que não há indícios de prejuízo ao Erário, favorecimento de licitante ou outra irregularidade que afronte os princípios do interesse público e da economicidade. 
Por tais razões, conheço da representação, para no mérito considera-la improcedente.
Ante o exposto, VOTO para que este Tribunal adote a deliberação que ora submeto à apreciação deste Colegiado.
TCU, Sala das Sessões, em 8 de dezembro de 2021.
WALTON ALENCAR RODRIGUES 
Relator